---
title: "Laboratorio 6 - K Nearest Neighbors (KNN)"
author: "Grupo \\#8  \nOsman Emanuel de León García - 23428  \nMaría José Yee Vidal - 231193  \nAndrés Rafael Chivalán Marroquín - 21534\n"
date: "2026-04-10"
output:
  pdf_document:
    latex_engine: xelatex
  html_document:
    df_print: paged
    toc: true
    toc_float: true
---

```{r setup, message=FALSE, warning=FALSE}
rm(list = ls())

load("Data/listings.RData")

library(dplyr)
library(caret)

# Limpiar columna price
listings$price <- gsub("\\$", "", listings$price)
listings$price <- gsub(",", "", listings$price)
listings$price <- as.numeric(listings$price)
listings <- listings[!is.na(listings$price), ]

# Variables seleccionadas (mismas que Lab 5)
features <- c(
  "accommodates", "bathrooms", "bedrooms", "beds",
  "minimum_nights", "maximum_nights", "availability_365",
  "number_of_reviews", "review_scores_rating"
)

listings_model <- listings %>%
  select(price, all_of(features)) %>%
  na.omit()

# Variable categórica por cuantiles (misma definición que Lab 5)
listings_model$price_cat <- cut(
  listings_model$price,
  breaks = quantile(listings_model$price, probs = c(0, 0.33, 0.66, 1)),
  labels = c("barata", "media", "cara"),
  include.lowest = TRUE
)

# Split 70/30 - mismo seed que Lab 5
set.seed(123)
trainIndex <- createDataPartition(listings_model$price, p = 0.7, list = FALSE)
train <- listings_model[trainIndex, ]
test  <- listings_model[-trainIndex, ]

cat("Train:", nrow(train), "| Test:", nrow(test), "\n")
```

## Preparación y contexto

Esta entrega continúa la consultoría para SmartStay Advisors. Se implementan modelos de K Nearest Neighbors (KNN) tanto para regresión como para clasificación del precio de propiedades Airbnb.

Para mantener comparabilidad con el laboratorio anterior (Lab 5 - Naive Bayes), se conservan las mismas condiciones: `set.seed(123)`, split 70/30, las mismas nueve variables predictoras y los mismos cortes de cuantiles para `price_cat`. KNN basa sus predicciones en distancias entre observaciones, por lo que es imprescindible normalizar las variables antes de entrenar — sin normalización, las variables con mayor rango numérico (como `maximum_nights`) dominarían artificialmente el cálculo de distancias.

---

## Modelo KNN de Regresión

KNN para regresión predice el precio de una propiedad calculando el promedio de los precios de sus *k* vecinos más cercanos en el espacio de características. A diferencia de modelos paramétricos como la regresión lineal, no asume ninguna forma funcional sobre los datos, lo que lo hace flexible pero también sensible a la escala de las variables y a la heterogeneidad de precios en el dataset.

```{r knn-regresion, warning=FALSE}
# Normalización min-max sobre el conjunto de entrenamiento
preproc      <- preProcess(train[, features], method = "range")
train_scaled <- predict(preproc, train[, features])
test_scaled  <- predict(preproc, test[, features])

train_scaled$price <- train$price
test_scaled$price  <- test$price

# Modelo KNN de regresión con k=7
set.seed(123)
modelo_knn_reg <- train(
  price ~ .,
  data      = train_scaled,
  method    = "knn",
  tuneGrid  = data.frame(k = 7),
  trControl = trainControl(method = "none")
)

pred_knn_reg <- predict(modelo_knn_reg, newdata = test_scaled)

rmse_knn <- RMSE(pred_knn_reg, test$price)
mae_knn  <- MAE(pred_knn_reg, test$price)
r2_knn   <- R2(pred_knn_reg, test$price)

cat("RMSE:", round(rmse_knn, 3), "\n")
cat("MAE: ", round(mae_knn, 3), "\n")
cat("R²:  ", round(r2_knn, 4), "\n")
```

### Análisis del modelo de regresión

Las métricas elegidas son RMSE, MAE y R², las mismas del Lab 5, lo que permite comparación directa entre algoritmos.

El **RMSE** penaliza errores grandes de forma cuadrática, relevante aquí porque una predicción de precio muy alejada del real tendría consecuencias directas para SmartStay al recomendar propiedades. El **MAE** es más interpretable en términos de negocio: cuántos dólares se equivoca el modelo en promedio. El **R²** indica qué proporción de la variabilidad del precio logra capturar el modelo.

KNN tiene ventaja sobre Naive Bayes para regresión porque puede capturar patrones locales en el espacio de características, en lugar de asumir distribuciones de probabilidad independientes. Sin embargo, el dataset de Airbnb tiene precios muy heterogéneos, lo que puede dificultar encontrar vecinos realmente comparables para propiedades en los extremos del rango de precios.

---

## Comparación con modelos de regresión anteriores

La siguiente tabla consolida los resultados de regresión de todas las entregas. Es importante señalar que los Labs 3 y 4 usaron `log_price` como variable respuesta con un split 80/20 y `set.seed(42)`, mientras que a partir del Lab 5 se trabaja con `price` directo y split 70/30 con `set.seed(123)`. Por eso, las métricas no son directamente comparables en magnitud entre ambos grupos, y se indica la escala en la tabla.

```{r tabla-comparacion-regresion, warning=FALSE}
tabla_reg <- data.frame(
  Modelo = c(
    "Reg. Lineal Depurada (Lab 3)",
    "Árbol de Regresión (Lab 4)",
    "Naive Bayes (Lab 5)",
    "KNN k=7 (Lab 6)"
  ),
  Escala_respuesta = c("log_price", "log_price", "price", "price"),
  RMSE = c(0.5172, NA, 2816.215, round(rmse_knn, 3)),
  MAE  = c(NA,     NA, 957.950,  round(mae_knn, 3)),
  R2   = c(0.4096, NA, 0.0028,   round(r2_knn, 4))
)

# Los NA del árbol de regresión (Lab 4) deben completarse con
# los valores exactos del output de ese laboratorio.
print(tabla_reg)
```

> **Nota:** Completar los valores del Árbol de Regresión (Lab 4) con los resultados impresos al correr ese notebook. Los valores de Labs 3 y 4 están en escala logarítmica, por lo que un RMSE de 0.51 en log_price equivale a un error multiplicativo en la escala original, no a $0.51.

El modelo de Naive Bayes del Lab 5 mostró un R² de 0.0028, prácticamente nulo, lo que confirma que ese algoritmo no es adecuado para regresión continua. KNN al ser un método basado en instancias debería mejorar esa capacidad predictiva al no imponer supuestos distribucionales sobre los datos.

---

## Modelo KNN de Clasificación

Para clasificación, KNN asigna a cada observación la clase más frecuente entre sus *k* vecinos más cercanos. Se usa la misma variable `price_cat` (barata / media / cara) definida por los percentiles 33 y 66. La variable `price` numérica se excluye de los predictores para evitar fuga de datos, ya que `price_cat` se deriva directamente de ella.

```{r knn-clasificacion, warning=FALSE}
# Datos de clasificación: solo features + price_cat
train_cat <- train[, c(features, "price_cat")]
test_cat  <- test[, c(features, "price_cat")]

# Normalización
preproc_cat          <- preProcess(train_cat[, features], method = "range")
train_cat_sc         <- predict(preproc_cat, train_cat[, features])
test_cat_sc          <- predict(preproc_cat, test_cat[, features])
train_cat_sc$price_cat <- train_cat$price_cat
test_cat_sc$price_cat  <- test_cat$price_cat

# Modelo KNN clasificación con k=7
set.seed(123)
modelo_knn_class <- train(
  price_cat ~ .,
  data      = train_cat_sc,
  method    = "knn",
  tuneGrid  = data.frame(k = 7),
  trControl = trainControl(method = "none")
)

pred_knn_class <- predict(modelo_knn_class, newdata = test_cat_sc)
```

---

## Eficiencia del modelo de clasificación

```{r eficiencia-clasificacion, warning=FALSE}
conf_knn <- confusionMatrix(pred_knn_class, test_cat$price_cat)
conf_knn
```

### Interpretación de los resultados

La matriz de confusión muestra el desempeño del clasificador KNN en las tres categorías. Se analizan tres aspectos relevantes para el negocio:

**Aciertos:** La clase "barata" tiende a ser la más fácil de identificar correctamente porque sus propiedades tienen características más distintas: menor capacidad, menos habitaciones y precios más alejados del rango central.

**Errores más frecuentes:** La confusión entre "media" y "cara" es la más común en este tipo de problema, ya que ambas clases comparten rangos de precio contiguos y características físicas similares. Este patrón ya se observó en el Lab 5 con Naive Bayes.

**Impacto de los errores:** Para SmartStay, el error más costoso sería clasificar una propiedad "cara" como "barata" (o viceversa), ya que llevaría a recomendaciones de precio completamente fuera de mercado. Los errores entre categorías adyacentes son menos críticos porque la diferencia de precio real es menor.

En la entrega final se realizará la comparación completa de accuracy con Naive Bayes (~84%), Árbol de Decisión (~61%) y Random Forest (~66%), junto con validación cruzada y tuneo de hiperparámetros para determinar el mejor valor de *k* y la métrica de distancia óptima.


```{r, warning=FALSE}
conf_knn$overall['Accuracy']
```

El modelo obtuvo una accuracy de 0.5917, lo que indica que aproximadamente el 59.17% de las predicciones fueron correctas. Este valor sugiere un desempeño moderado, apenas por encima de una clasificación aleatoria (que sería cercana al 33% en tres clases balanceadas).

En cuanto al comportamiento del modelo:

Mayor efectividad:
El modelo tiende a clasificar mejor la categoría "barata", ya que estas propiedades suelen tener características más diferenciadas respecto a las demás.
Errores más frecuentes:
La mayor cantidad de errores ocurre entre las categorías "media" y "cara", lo cual es esperable debido a que ambas presentan rangos de precio cercanos y características similares.
Errores menos frecuentes:
Es menos común que el modelo confunda propiedades "barata" con "cara", ya que representan extremos del rango de precios y son más fáciles de distinguir.

#### Importancia de los errores

Desde la perspectiva del negocio:

El error más crítico es clasificar una propiedad cara como barata (o viceversa), ya que implicaría recomendaciones de precios completamente fuera de mercado.
Los errores entre categorías adyacentes (media–cara o media–barata) son menos graves, ya que la diferencia de precio es menor.

### Sobreajuste

El modelo KNN implementado con k = 7 no muestra evidencia clara de sobreajuste, pero sí presenta señales de bajo poder predictivo (posible subajuste).

```{r, warning=FALSE}
set.seed(123)

control_cv <- trainControl(method = "cv", number = 5)

modelo_knn_cv <- train(
  price_cat ~ .,
  data      = train_cat_sc,
  method    = "knn",
  tuneGrid  = data.frame(k = seq(3, 15, 2)),
  trControl = control_cv
)

pred_knn_cv <- predict(modelo_knn_cv, newdata = test_cat_sc)

conf_knn_cv <- confusionMatrix(pred_knn_cv, test_cat$price_cat)

conf_knn_cv

modelo_knn_cv$bestTune
conf_knn_cv$overall['Accuracy']


```
Para mejorar la robustez del modelo, se implementó validación cruzada de 5 folds, probando distintos valores del hiperparámetro k. Este enfoque permite evaluar el modelo en múltiples particiones del conjunto de entrenamiento y seleccionar el valor de k que maximiza el desempeño.

El modelo seleccionó como mejor valor: k=15
Al evaluar este modelo sobre el conjunto de prueba, se obtuvo un accuracy de 60.19%, ligeramente superior al modelo original.

#### Comparación de resultados
Modelo original (k = 7):
Accuracy = 59.17%
Modelo con validación cruzada (k = 15):
Accuracy = 60.19%
#### Interpretación

El modelo con validación cruzada muestra una mejora leve pero consistente en el desempeño. Este resultado es importante porque:

Un valor mayor de k (15 vs 7) implica:
- Menor sensibilidad al ruido
- Fronteras de decisión más suaves
- Mejor capacidad de generalización
- La mejora en accuracy, aunque no muy grande (~1%), indica que:
- El modelo original no estaba óptimamente calibrado
- La selección automática de hiperparámetros aporta valor

Además, el desempeño por clase muestra que:

Las clases "barata" y "cara" mantienen buenas tasas de detección
La clase "media" sigue siendo la más difícil de clasificar (menor sensibilidad), lo que confirma el solapamiento entre categorías intermedias


### Tanto para los modelos de regresión como de clasificación, pruebe con varios valores de los hiperparámetros 

En KNN, el principal hiperparámetro a ajustar es:
k
También pueden ajustarse la métrica de distancia y la ponderación, aunque en este caso se trabajó con la configuración por defecto.

Para clasificación, el tuneo mediante validación cruzada seleccionó k=15, mejorando el accuracy de 59.17% a 60.19%.
Esto indica una leve mejora, logrando un modelo más estable y con mejor capacidad de generalización.

Sin embargo, el incremento es pequeño, lo que sugiere que las limitaciones del modelo se deben más al solapamiento de las clases que al valor de k.

```{r, warning=FALSE}
set.seed(123)

control_cv <- trainControl(method = "cv", number = 5)

modelo_knn_reg_tuned <- train(
  price ~ .,
  data      = train_scaled,
  method    = "knn",
  tuneGrid  = data.frame(k = seq(3, 15, 2)),
  trControl = control_cv
)

modelo_knn_reg_tuned$bestTune

pred_knn_reg_tuned <- predict(modelo_knn_reg_tuned, newdata = test_scaled)

rmse_knn_tuned <- RMSE(pred_knn_reg_tuned, test$price)
mae_knn_tuned  <- MAE(pred_knn_reg_tuned, test$price)
r2_knn_tuned   <- R2(pred_knn_reg_tuned, test$price)

cat("RMSE:", rmse_knn_tuned, "\n")
cat("MAE: ", mae_knn_tuned, "\n")
cat("R²:  ", r2_knn_tuned, "\n")
```
### Análisis del ajuste de hiperparámetros

En el caso de clasificación, la validación cruzada permitió seleccionar un mejor valor del hiperparámetro k.

- Modelo original: k = 7 → Accuracy = 59.17%
- Modelo optimizado: k = 15 → Accuracy = 60.19%

Esto indica que un mayor número de vecinos reduce la sensibilidad al ruido y mejora la capacidad de generalización del modelo. Sin embargo, la mejora es moderada (~1%), lo que sugiere que el principal problema del modelo no es el valor de k, sino el solapamiento entre las clases, especialmente entre "media" y "cara".

En el caso de regresión, el ajuste de hiperparámetros no produjo mejoras significativas:

- RMSE: se mantiene en 2516.127
- MAE: se mantiene en 331.416
- R²: se mantiene alrededor de 0.157

Esto indica que el modelo KNN ya se encontraba en una zona estable y que variar el valor de k no impacta significativamente su desempeño. Esto sugiere que KNN tiene limitaciones para captar la variabilidad del precio en este dataset.

### Métrica de distancia y valor de p

En este modelo se utilizó la configuración por defecto del algoritmo KNN en la librería `caret`, la cual emplea la distancia euclidiana.

La distancia euclidiana corresponde a un valor de \( p = 2 \) en la distancia de Minkowski.

Esta métrica es adecuada para este problema porque:

- Las variables fueron previamente normalizadas, evitando que alguna domine la distancia
- Se busca medir similitud global entre propiedades considerando todas las características
- Es la métrica más estable y comúnmente utilizada en KNN

No se probaron otros valores de \( p \) (como Manhattan, \( p = 1 \)), pero podrían explorarse en futuros análisis para evaluar si mejoran la separación entre las clases.

La distancia euclidiana resulta suficiente, ya que el desempeño del modelo no parece estar limitado por la métrica de distancia, sino por el solapamiento de las clases.





## Comparación final de modelos

Se comparó el desempeño del modelo KNN con los algoritmos utilizados en entregas anteriores para clasificación:

| Modelo                    | Accuracy |
|---------------------------|---------|
| Naive Bayes (Lab 5)       | ~84%    |
| Random Forest (Lab 4)     | ~66%    |
| Árbol de decisión (Lab 4) | ~61%    |
| KNN (k = 15)              | 60.19%  |

### Interpretación

El modelo KNN presenta un desempeño inferior a Naive Bayes y Random Forest, y similar al árbol de decisión.

Esto se debe a que:

- KNN depende fuertemente de la distancia entre observaciones  
- Existe solapamiento entre clases ("media" y "cara")  
- No hay una separación clara en el espacio de características  

### Tiempo de procesamiento

KNN es un algoritmo basado en instancias, lo que implica que:

- No realiza un entrenamiento costoso  
- Pero sí requiere mayor tiempo en predicción, ya que calcula distancias contra todos los puntos de entrenamiento  

En contraste:

- Random Forest y Naive Bayes son más eficientes en predicción una vez entrenados  

### Conclusión final

El mejor modelo de clasificación sigue siendo **Naive Bayes**, seguido por **Random Forest**.

KNN, aunque intuitivo y fácil de implementar, no logra superar el desempeño de estos modelos en este problema, debido a la estructura de los datos y la superposición entre clases.